臺北高等行政法院判決　　　　　　　　　　　　　　　九十二年度簡字第八六二號
　　原　　　告　甲○○
　　訴訟代理人　陳建宏律師
　　被　　　告　臺北市政府衛生局
　　代　表　人　張珩（局長）
　　訴訟代理人　丁○○
　　　　　　　　乙○○
　　　　　　　　丙○○
右當事人間因醫療法事件，原告不服臺北市政府中華民國九十二年十月十六日府訴字
第○九二一六九八七四○○號訴願決定，提起行政訴訟。本院判決如左：
　　主  文
訴願決定及原處分均撤銷。
訴訟費用由被告負擔。
　　事  實
一、事實概要：
  (一)原告係台北市○○區○○路一段八十四巷二號三樓「甲○○皮膚美容診所」負責
    醫師，該診所於九十二年五月份「女性常春雜誌」第一○八頁刊登「醫學美容診
    所之旅、甲○○皮膚美容專科診所、美麗醫師：甲○○、美麗空間：臺北市○○
    區○○路一段八十四巷二號三樓．．．美麗專線：（02）0000-0000、美麗網址
    ．．．美麗專長：黑斑治療（脈衝光、雷射、淡斑美白保養）．．．臉部微部整
    形．．．青春痘門診．．．」等詞句之醫療廣告，案經台北市中正區衛生所查獲
    後，以民國九十二年五月十六日北市正衛三字第○九二六○二九二一○○號函轉
    台北市大安區衛生所辦理。
  (二)台北市大安區衛生所於九十二年五月二十日訪談原告之代理人林天正並作成談話
    紀錄後，以九十二年五月二十日北市安衛三字第○九二三○三七六四○○號函檢
    附上開談話紀錄及相關資料報請被告機關核辦。經被告機關審認原告第二次刊登
    違規醫療廣告，違反醫療法第六十條第一項及第六十一條第五款規定，爰依同法
    第七十七條第一項規定，以九十二年七月九日北市衛三字第○九二三三○八九四
    ○○號行政處分書，處以原告二萬元（折合新臺幣六萬元）罰鍰。原告不服，於
    九十二年八月七日向臺北市政府提起訴願，並經訴願駁回，原告仍不服，遂向本
    院提起行政訴訟。
二、兩造主張：
甲、原告起訴意旨略謂：
  (一)查，被告機關行政處分所據之醫療法第六十條、第六十一條等規定，固明文規定
    醫療廣告得允許之內容及禁止之宣傳方式，但該等構成要件之前提乃行為人所為
    者確屬醫療廣告之商業行為，否則除非有醫療法第六十一條第五款所稱之「藉採
    訪或報導為宣傳」之情形，否則並無該當醫療法廣告之構成要件，從而更無以醫
    療法之處罰規定加以相繩之餘地。
  (二)第查，涉爭二○○三年五月份「女性常春雜誌」第一○八頁之「醫學美容診所之
    旅」，其刊載及介紹原告所經營之「甲○○皮膚診所」，並非原告花費請「女性
    常春雜誌」刊登之醫療廣告，原告亦未因此給付任何代價或利益與該雜誌或採訪
    之記者，此再觀諸該雜誌係以「醫學美容診所之旅」為專欄名稱，介紹台北市五
    家較具特色之醫學美容中心或診所，作一專輯系列之報導，故報導之內容含涉多
    家診所，並非僅特別採訪原告所經營之診所，即可得知該篇專欄之目的，並非在
    為哪一家診所或醫療機構作廣告或宣傳，而係在向消費者作一最新醫療美容消費
    資訊之介紹，同時以此特別之專欄報導內容，提升該女性雜誌之深度及可看性，
    以及專業女性雜誌之形象。由此可知，上開報導既由該雜誌採訪者主導其內容，
    並具有專欄之議題目的，原告等診所僅係被動式接受採訪，該報導顯非意在商業
    宣傳之廣告行為，其內容並非醫療廣告甚明。原告等被採訪者僅係被動接受訪問
    ，甚且原告等接受訪問後亦無從事先查知該雜誌之刊登內容，亦非從查核該報導
    內容是否真實，此從該篇報導第一○九頁介紹綺顏診所時，竟將該診所之吳敏綺
    醫師及詹育彰醫師誤認為夫婦加以報導，而引起同業之訕笑及當事人之困擾，即
    可得知該篇專欄報導之記者依其個人採訪之內容及所蒐集之資料加以剪輯刊登時
    ，根本未事先知會原告等受採訪者，才會發生此明顯且難堪之錯誤。該雜誌之總
    編輯張玉萍對於該雜誌所為之專欄報導，竟使原告遭受違反醫療法之處罰，亦提
    出說明：「女性長春五月號第一○八頁『醫學美容診所之旅』一文，係由雜誌企
    劃撰寫的專欄，內容與『甲○○皮膚美容專科診所』無涉」，更可證明該篇專欄
    報導原告根本無法事先查核或審閱，實無從事先限制該雜誌專欄之內容，以避免
    引發違反醫療法關於違規醫療廣告之爭議，實非可歸責於原告。
  (三)按，當時原告會接受採訪，乃信任該女性常春雜誌係由台視文化公司所發行，屬
    正派經營之雜誌，且該專欄主題亦無違法之處，原告經營私人診所亦無必要得罪
    新聞媒體，實無從拒絕，方同意接受採訪。但原告僅是單純接受採訪，並無藉此
    宣傳之意，至於該篇報導所刊登之診所之「醫療機構地址、電話、醫師姓名、黑
    斑治療、痘痕治療（脈衝光、淡班美白．．．）．．．」等，係採訪之記者於訪
    查中所得知，而自行刊登於雜誌上，並非原告所提供或要求採訪記者所刊登，此
    節可向該雜誌查證即可證明。而該等雜誌所刊登之內容既非原告所要求，且全文
    亦無任何建議或邀約消費者之意旨，復無刊登醫療美容項目之價格以供比價參考
    ，均足證原告確無藉採訪為廣告或宣傳之意。
  (四)退步言之，依醫療法第六十條規定，醫療廣告本可刊登：「一、醫療機構之名稱
    、開業執照字號、地址、電話及交通路線。二、醫師之姓名、性別。四、診療科
    別、病名及診療時間．．．．」等，則縱該專欄報導上刊登「甲○○皮膚美容專
    科診所之醫療機構地址、電話、醫師姓名、黑斑治療、痘痕治療（脈衝光、淡班
    美白．．）．．」等，究有何違反醫療法第六十條之處？原處分均未予究明，即
    率為處分，益見其違法不當之處。
  (五)惟查，如前所述，系爭專欄報導上刊登「甲○○皮膚美容專科診所之醫療機構地
    址、電話、醫師姓名、黑斑治療、痘痕治療（脈衝光、淡班美白．．）．．」等
    文字，充其量僅為報導醫療機構之醫師姓名、性別，醫療機構之名稱、地址、電
    話，以及診療科別、病名及診療時間等，均符合醫療法第六十一條可容許刊登醫
    療廣告之範圍，何有違反醫療法該條規定之處？另，上開報導全文之文義並無刊
    登任何「醫療器材」之名稱，但原訴願決定竟誤認該等報導刊登原告之「醫療器
    材」，並援引行政院衛生署八十九年六月一日衛署醫字第八九○二六二六九號函
    釋，認係違法醫療廣告云云，洵屬違誤。按司院院會議釋字第二七五號解釋意旨
    認為：「人民違反法律上之義務而應受行政罰之行為，法律無特別規定時，雖不
    以出於故意為必要，仍須以過失為其責任要件。」，而醫療法第六十一條係規定
    ：「醫療廣告，不得以下列方式為之：一、假借他人名義為宣傳。二、利用出售
    或贈與醫療刊物為宣傳。三、以公開祖傳秘方或公開答問為宣傳。四、摘錄醫學
    刊物內容為宣傳。五、藉採訪或報導為宣傳。六、與違反前條規定內容之廣告聯
    合或並排為宣傳。七、以其他不正之方式為宣傳。」，由上開規定可知，醫療法
    第六十一條之規定均係以假借某種方式為「宣傳」為其構成要件，因此該等禁止
    規範，係以「宣傳」之不法意圖為主觀之構成要件，殆無疑義。因此，本件在審
    查原告是否有醫療法第六十一條第五款「藉採訪或報導為宣傳」之要件時，自應
    審究原告對於該報導或採訪是否有藉機宣傳之不法意圖，該等報導內容是否原告
    提供之廣告資料等，據為判斷；而本件原告業已陳明，係該雜誌社主動登門拜訪
    ，原告基於禮貌且不便得罪媒體方被動性接受採訪，原告並無藉此宣傳之故意，
    此從原告並未交付該雜誌社任何廣告宣傳文件，且報導全文亦無任何建議或邀約
    消費者之意旨，復無刊登醫療美容項目之價格以供比價參考，且該雜誌社於刊登
    前亦未將該報導交付原告審閱等，均足證原告確無藉採訪為廣告或宣傳之主觀不
    法意圖。
  (六)至於原訴願決定以行政院衛生署八十九年九月十五日衛署醫字第○八九○○一一
    六二一號函釋，以及本案之廣告利益歸屬於原告等為據，直接認定原告構成違反
    醫療法第六十一條第五款之違法情節，並未審酌原告是否有藉機宣傳之不法意圖
    ，不僅與醫療法第六十一條之主觀要件之規定不符，亦違反司法院會議釋字第二
    七五號解釋之意旨，殊無足採。爰請求撤銷訴願決定及被告機關之原處分。
乙、被告答辯意旨略謂：
  (一)原告負責之診所於九十二年五月份「女性常春雜誌」刊登如事實欄所述違規醫療
    廣告之內容，此有系爭違規醫療廣告、臺北市中正區衛生所九十二年五月十六日
    北市正衛三字第○九二六○二九二一○○號函及臺北市大安區衛生所九十二年五
    月二十日北市安衛三字第○九二三○三七六四○○號函暨所附九十二年五月二十
    日訪談原告之代理人林天正談話紀錄各乙份附卷可稽。至原告主張係該雜誌主動
    採訪報導，其僅接受採訪，未提供任何資料予該雜誌社，全文亦無任何建議或邀
    約消費者之意旨，復無刊登醫療美容項目之價格以供比價參考，足證訴願人確無
    藉採訪為廣告或宣傳之意乙節，按行政院衛生署上開八十九年六月一日衛署醫字
    第八九○二六二六九號函釋，醫療廣告得刊登之內容，依醫療法第六十條規定，
    僅能刊登醫療機構之名稱、開業執照字號、地址等，查原告系爭之廣告刊登醫療
    器材（脈衝光），業已逾越醫療法第六十條規定範疇。次按該署八十九年九月十
    五日衛署醫字第○八九○○一一六二一號函釋，醫療廣告不得藉採訪或報導為宣
    傳，縱報社出具證明，係報社之工商服務、產業動態報導，而非醫療院所廣告刊
    載，惟其內容如涉有為該醫療院所或醫師宣傳之情事，應屬違反上開醫療法規定
    之違法醫療廣告。查本件系爭廣告內容刊有原告及診所空間相片二幀、診所名稱
    、地址、電話、網址等資料，已達原告招徠病患醫療之目的，且本案廣告利益歸
    屬原告，涉有為原告及其負責之診所宣傳之情事，依經驗法則判斷應認屬原告之
    醫療廣告。又醫療業務有別於一般商品，為使民眾之醫療品質獲得保障，適當規
    範醫療廣告實有其必要性，是行政院衛生署乃函頒前揭函釋規定，作為各醫療機
    構刊登醫療廣告之準繩。本件原告診所之醫療廣告已逾醫療法第六十條第一項所
    容許刊登之範圍及違反同法第六十一條第五款規定，核屬違規醫療廣告，是原告
    違規之事證應可認定。又原告於九十二年三月七日曾於「愛女生ＮＯ．２４雜誌
    」刊登違規醫療廣告，亦是藉由採訪及報導為之宣傳，經原處分機關處分在案；
    原告屢次藉由採訪及報導為之宣傳，故系爭廣告違反醫療法之情事，原告故意違
    犯以達宣傳之意圖極為明顯，原處分機關審認訴願人係第二次刊登違規醫療廣告
    ，乃處以原告二萬元（折合新臺幣六萬元）罰鍰之處分，揆諸首揭規定及函釋意
    旨，並無不合，應予維持。
  (二)綜上論結，被告所為行政處分揆諸首揭法令規定，應無不合，本件行政訴訟為無
    理由。爰請求駁回原告之訴。
　　理  由
一、按醫療法第八條規定：「本法所稱醫療廣告，係指利用傳播媒體，宣傳醫療業務
    ，以達招徠患者醫療為目的之行為。」，第六十條規定：「醫療廣告，其內容以
    左列事項為限：一、醫療機構之名稱、開業執照字號、地址、電話及交通路線。
    二、醫師之姓名、性別、學歷、經歷及其醫師、專科醫師、優生保健醫師證書字
    號。三、公務人員保險、勞工保險及其他非商業性保險之特約醫院、診所字樣。
    四、診療科別、病名及診療時間。五、開業、歇業、停業、復業、遷移及其年、
    月、日。六、其他經中央衛生主管機關公告容許登載或播放事項。利用廣播、電
    視之醫療廣告，在前項內容範圍內，得以口語化方式為之；惟應先經所在地直轄
    市或縣（市）衛生主管機關核准。」，第六十一條規定：「醫療廣告，不得以左
    列方式為之：一、假借他人名義為宣傳。二、利用出售或贈與醫療刊物為宣傳。
    三、以公開祖傳秘方或公開答問為宣傳。四、摘錄醫學刊物內容為宣傳。五、藉
    採訪或報導為宣傳。六、與違反前條規定內容之廣告聯合或並排為宣傳。七、以
    其他不正當方式為宣傳。」第七十七條第一項規定：「有下列情形之一者，處五
    千元以上五萬元以下罰鍰：一、違反．．．第六十條、第六十一條規定或擅自變
    更核准之廣告內容。．．．」第八十五條規定：「本法所定之罰鍰，於非財團法
    人之私立醫療機構，處罰其負責醫師。」。
二、查原告係台北市○○區○○路一段八十四巷二號三樓「甲○○皮膚美容診所」負
    責醫師，該診所於九十二年五月份「女性常春雜誌」第一○八頁刊登「醫學美容
    診所之旅、甲○○皮膚美容專科診所、美麗醫師：甲○○、美麗空間：臺北市○
    ○區○○路一段八十四巷二號三樓．．．美麗專線：（02）0000-0000、美麗網
    址．．．美麗專長：黑斑治療（脈衝光、雷射、淡斑美白保養）．．．臉部微部
    整形．．．青春痘門診．．．」等詞句之醫療廣告；被告機關認原告第二次刊登
    違規醫療廣告，違反醫療法第六十條第一項及第六十一條第五款規定，爰依同法
    第七十七條第一項規定，以九十二年七月九日北市衛三字第○九二三三○八九四
    ○○號行政處分書，處以原告二萬元（即新臺幣六萬元）罰鍰。其論事用法，固
    非無據。
三、惟查：
  (一)任甲○○皮膚美容診所醫療顧問林天生，於九十二年五月二十日在台北市政府衛
    生局大安區衛生所陳稱：「該則廣告非本診所所委託，係女性常春雜誌自行刊登
    ，‧‧。醫學美容診所之旅，該篇廣告，非本診所室內照片。」、「本診所未接
    受女性常春雜誌記者採訪，此篇廣告純係女性常春雜誌自行撰寫，本診所未提供
    圖片及相關資料。」等語；另時報周刊股份有限公司愛女生雜誌副總編輯李淑瑜
    於九十二年二月二十四日在台北市政府衛生局大安區衛生所陳稱：「該則非屬廣
    告，實為編輯部內容報導，係本公司自行刊登，該則報導之內容，均為本公司自
    行攝影、編寫，‧‧‧，該則報導純係本公司主動，甲○○皮膚美容診所未提供
    任何書面資料及圖片給本公司。」等語，有談話紀錄二份在卷足憑；且原告於九
    十二年二月十二日在台北市政府衛生局大安區衛生所亦陳稱「該則廣告非本診所
    所委託，係愛女生雜誌自行刊登」；況負責採訪本件專欄之「女生長春雜誌」總
    編輯張玉琦，於本院九十二年四月五日調查時結證證稱：「該篇採訪之眉標為逛
    街地圖，設計原意為不定期刊登熱門話題，採用條列式清楚陳述之方式，提供讀
    者相關資訊，具有導覽功能，坊間許多雜誌都有這樣的設計。」、「我們事前絕
    對沒有向受訪者洽談或收取廣告費用，我們這樣大公司，如果以採訪方式行廣告
    之實，我這個總編輯以後在業界就不用做了。‧‧‧。」、「我們向原告採訪時
    有出示證件，經過原告同意才進行採訪，當時我們並未告知將刊登地址、電話及
    營業項目，因為我們有交換名片，故自行依據原告名片所載之地址、電話及營業
    項目予以刊登。」等語；雖林天生於九十二年九月三日在台北市政府衛生局大安
    區衛生所復陳稱：「該則廣告除予區塊部分外非本診所委託刊外，其餘均係本診
    所所委刊。」云云，惟案重初供，且被告機關僅以林天生此次陳述為其論處依據
    外，尚乏其他積極證據足以證明原告診所係出於主動要求採訪；從而揆諸上開採
    訪者、原告及原告公司醫療顧問之談話，足認本件採訪，原告係出於被動。
  (二)揆諸上開醫療法第六十條及第六十一條等規定，固明文規定醫療廣告得允許之內
    容及禁止之宣傳方式，但該等構成要件之前提，乃行為人所為者係屬醫療廣告之
    商業行為，否則尚難以上開醫療法第六十條及第六十一條規定處罰。查本件系爭
    二○○三年五月份「女性常春雜誌」第一○八頁之「醫學美容診所之旅」，其刊
    載及介紹原告所經營之「甲○○皮膚診所」，並非原告花費請「女性常春雜誌」
    刊登之醫療廣告，原告亦未因此給付任何代價或利益與該雜誌或採訪之記者，已
    如本述；另揆諸該雜誌係以「醫學美容診所之旅」為專欄名稱，介紹台北市五家
    較具特色之醫學美容中心或診所，作一專輯系列之報導，故報導之內容含涉多家
    診所，並非僅特別採訪原告所經營之診所，即可得知該篇專欄之目的，並非在為
    哪一家診所或醫療機構作廣告或宣傳，而係在向消費者作一最新醫療美容消費資
    訊之介紹，同時以此特別之專欄報導內容。足認上開報導既由該雜誌採訪者主導
    其內容，原告等診所僅係被動式接受採訪，該報導顯非意在商業宣傳之廣告行為
    ，其內容並非醫療廣告甚明。
四、綜上所述，原處分就原告診所接受採訪其動機之認定與事實不符，原告據以指摘
    ，於法尚非無據。則原處分既有違誤之處，訴願決定予以糾正，亦非妥適；原告
    訴請撤銷原處分及訴願決定，即屬有理，爰由本院予以撤銷。
據上論結，本件原告之訴為有理由，爰依行政訴訟法第九十八條第三項前段，判決如
主文。
中　　華　　民　　國　　九十三　　　年　　　四　　　　月　　　八　　　　日
              臺 北 高 等 行 政 法 院   第 七 庭
                                      法  官　黃  秋  鴻
右為正本係照原本作成。
本件以訴訟事件所涉及之法律見解具有原則性者為限，始得於本判決送達後二十日內
向本院提出上訴狀並表明上訴理由，如已於本判決宣示後送達前提起上訴者，應於判
決送達後二十日內補具上訴理由（均按他造人數附繕本），且經最高行政法院許可後
方得上訴。
中　　華　　民　　國　　九十三　　　年　　　四　　　　月　　　八　　　　日
 　　　　　　　　　　　　　　　　 　　法院書記官　王琍瑩
